【裁判字號】    97,家抗,112
【裁判日期】    980410
【裁判案由】    指定遺產管理人
【裁判全文】
臺灣高雄地方法院民事裁定             97年度家抗字第112號
抗  告  人  財政部國有財產局台灣南區辦事處
法定代理人  乙○○
代  理  人  丁○○
相  對  人  戊○○
            丙○○
            己○○○
            辛○○
            庚○○
                        樓
被繼承人    甲○○
上當事人間聲請指定遺產管理人事件，抗告人對於民國97年11月
28日本院97年度財管字第180 號第一審裁定提起抗告，本院管轄
之第二審法院裁定如下：
    主      文
原裁定廢棄。
選任王泰山（男，民國○○年○ 月○ 日生，身分證統一編號：Ｚ000
000000號）為被繼承人甲○○之遺產管理人。
聲請及抗告費用共新臺幣貳仟元由被繼承人甲○○之遺產負擔。
    理      由
一、相對人於原審之聲請意旨略以：被繼承人甲○○（男，民國
    ○○年○○月○ 日生，身分證統一編號：Ｚ000000000號，生前最
    後住所：高雄市○○區○○路270 巷2 號）為台灣基隆地方
    法院受理96年度家訴字第6 號分割共有物乙案之共有人，因
    甲○○於民國95年12月27日死亡，其繼承人王泰山等人均已
    全部拋棄繼承，爰依民法第1176條第6 項準用第1177條、第
    1178條第2 項之規定，聲請指定財政部國有財產局臺灣南區
    辦事處為被繼承人甲○○之遺產管理人等語，並提出本院96
    年2 月5 日96年度繼字第84號函及公告證書、民事起訴狀、
    財政部國有財產局臺灣南區辦事處97年8 月22日台財產南接
    字第0970013891號函、請求追加被告申請狀、繼承系統表、
    戶籍資料等為證。
二、本件抗告意旨略以：
（一）因被繼承人甲○○於95年12月27日死亡，然其合法繼承人
      均已拋棄繼承權，其與被繼承人甲○○間因分割訴訟尚在
      進行審理，為便於處理相關共有物分割事宜，故依法聲請
      指定遺產管理人，經鈞院97年度財管字第180 號民事裁定
      選任抗告人為遺產管理人，本案合法繼承人尚且拋棄繼承
      ，足認被繼承人之遺債大於遺產，抗告人認不適宜擔任本
      件遺產管理人。
（二）按司法院74年10月15日（74）院台廳一字第05786 號函示
      ：「嗣後各地方法院受理有關無人承認繼承遺產管理事件
      時，先順序繼承人均拋棄繼承，其次順序繼承人有無不明
      而應準用關於無人承認繼承之規定時，應先審核可否依民
      法第1177條規定選定遺產管理人。如無法選定遺產管理人
      者，因此類拋棄繼承事件，多屬遺債大於遺產，形同破產
      ，儘量避免選任國有財產局為遺產管理人．．」。又民法
      第1185條規定：「第一千一百七十八條所定期限屆滿，無
      繼承人承認繼承時，其遺產於清償債權並交付遺贈物後，
      如有剩餘，歸屬國庫。」而本案極可能屬於遺債大於遺產
      ，日後恐無遺產歸屬國庫，且抗告人為一公務機關，依國
      有財產法規定綜理國產事務，執行事務預算為全國人民納
      稅所得，倘顯無財產可歸屬國庫，即應避免選任抗告人為
      遺產管理人，乃司法院前揭函示精神所在，是原裁定之選
      任實有不當。除此之外，現行法令並無已拋棄繼承人不得
      充任遺產管理人之規定，渠等已拋棄之繼承人對被繼承人
      生前之債權債務關係、印鑑、重要證件、產權文件等應較
      清楚或仍保管中，就適任與否加以考量，除最近親屬外，
      實不作第二人想，故在被繼承人原有繼承人因拋棄繼承，
      致繼承人有無不明之情形，選任遺產管理人時，宜儘就與
      被繼承人關係較親近，且有處理事務能力之成年人間選任
      之，始符合公平及社會感情，不宜因繼承人之有無不明，
      而一概選任抗告人為遺產管理人。本件各該順位之繼承人
      固均拋棄繼承，惟就法律或事實均無礙其擔任遺產管理人
      之職，且應認有協助清理債務之道義責任，非不得就各順
      位繼承人中，選任較適當之人擔任遺產管理人；而抗告人
      僅係國有財產之管理機關，於被繼承人之遺債大於遺產之
      際，選任抗告人為遺產管理人，則抗告人恐力有未逮，認
      應已被繼承人之最近親屬為遺產管理人始稱允當。
（三）又抗告人係國有財產之管理機關，倘被繼承人尚有剩餘財
      產得以歸屬國庫，則選任抗告人為遺產管理人方有實益。
      審就本案，既有遺債大於遺產之虞，若選任抗告人為遺產
      管理人，則抗告人仍須善盡遺產管理人職責為其管理遺產
      、處理債務等問題，期間所耗費之人力、時間實難以金錢
      衡量；且管理期間所需之相關費用亦由國庫代為墊付，而
      若結果其遺產不足以清償，不僅國庫利益受損，更有甚者
      ，豈非造成浪費國家資源於特定人之不公現象，為此請求
      廢棄原裁定等語。
三、按繼承開始時，繼承人之有無不明者，由親屬會議於1 個月
    內選定遺產管理人，並將繼承開始及選定遺產管理人之事由
    ，向法院報明；無親屬會議或親屬會議未於前條所定期限內
    選定遺產管理人者，利害關係人或檢察官，得聲請法院選任
    遺產管理人，並由法院依前項規定為公示催告；又先順序繼
    承人均拋棄其繼承權時，由次順序之繼承人繼承。其次順序
    繼承人有無不明或第四順序之繼承人均拋棄其繼承權者，準
    用關於無人承認繼承之規定。民法第1177條、第1178條第2
    項及第1176條第6 項分別定有明文。次按選任遺產管理人，
    法院有裁量權，應依職權選任適當之人為遺產管理人，如經
    選任確定，即有擔任遺產管理人之義務，而選任遺產管理人
    須考慮其適切性，應以熟悉相關法律程序，並對遺產宜債情
    況瞭解較深，且對遺產之管理亦能為公平處理者為優先選任
    ，合先敘明。
四、經查：
（一）相對人於原審主張之上開事實，業據其提出本院96年2 月
      5 日96年度繼字第84號函及公告證書、民事起訴狀、財政
      部國有財產局臺灣南區辦事處97年8 月22日台財產南接字
      第0970013891號函、請求追加被告申請狀、繼承系統表、
      戶籍資料等為證，並經原審調取本院96年度繼字第84號拋
      棄繼承權事件卷宗核閱屬實。是揆諸前揭法條規定與說明
      ，相對人主張為被繼承人甲○○土地之共有人，其各順位
      法定繼承人均已拋棄繼承權，而無親屬會議為其選定遺產
      管理人，並基於利害關係人地位，聲請本院指定被繼承人
      甲○○之遺產管理人，自屬有據。
（二）查被繼承人之遺產，於遺產管理人完成清償債權並交付遺
      贈物等清算程序前，是否有賸餘，無從知悉。而依上述說
      明，各順序之繼承人均拋棄繼承者，其剩餘財產歸屬國庫
      ，而抗告人為國庫之綜理機關，為國有財產法第9 條第2
      項所明定，其備有財產管理之專才，雖其經費支出屬國家
      資源，但保護無人繼承財產之債權人之權利，亦屬政府之
      義務。於遺產管理指定之實際運作，如認選任國有財產局
      為遺產管理人，本無不妥。惟本件既有遺債大於遺產之虞
      ，若選任抗告人為遺產管理人，抗告人仍須盡善良管理人
      之責任為其管理遺產、處理債務問題，其間所將耗費之人
      力、時間實難以金錢衡量；且管理期間所須之花費亦由國
      庫代為墊付，是以，倘非顯無其他適當人選，自宜避免逕
      予選任國有財產局為遺產管理人。
（三）本院審酌王泰山為被繼承人甲○○之父，雖已拋棄繼承，
      但與甲○○為至親，衡情對甲○○生前之財產及債權債務
      應均較他人為熟悉，又本身並非系爭土地之共有人，不具
      利害關係，利於處理被繼承人後續之遺產問題，應適於擔
      任遺產管理人職務，且其於本院調查時亦到庭表示願意擔
      任被繼承人甲○○之遺產管理人（見本院98年3 月31日非
      訟事件筆錄），故由王泰山擔任被繼承人甲○○之遺產管
      理人，堪稱妥適。是本件抗告意旨指摘原裁定為不當，求
      予廢棄，為有理由，應由本院廢棄原裁定，並重為選任王
      泰山為被繼承人甲○○之遺產管理人，處理關於被繼承人
      甲○○遺產之相關法律關係。爰由本院第二審法院將原裁
      定廢棄，改判如主文第2 項所示。
五、據上論結，本件抗告為有理由，爰依非訟事件法第157 條、
    第24條第1 項、第46條，民事訴訟法第492 條，裁定如主文
    。
中    華    民    國    98    年    4     月    10    日
                  家事法庭  審判長法  官  廖家陽
                                  法  官  施敏雄
                                  法  官  吳宏榮
以上正本證明與原本無異。
如不服本裁定應於送達後10日內向本院提出再抗告狀，並繳納再
抗告費新臺幣1,000元。
再為抗告應以適用法規顯有錯誤為理由，並經本院之許可，該許
可以原裁定所涉及之法律見解具有原則上之重要性者為限。
中    華    民    國    98    年    4     月    10    日
                                  書記官  葉正昭


司法院資訊處製作；財團法人民間司法改革基金會備份。
